【裁判字號】    98,易,2226
【裁判日期】    990318
【裁判案由】    傷害
【裁判全文】
臺灣臺中地方法院刑事判決              98年度易字第2226號
公  訴  人  臺灣臺中地方法院檢察署檢察官
被      告  丁○○
            甲○○
上列被告因傷害案件，經檢察官聲請以簡易判決處刑（98年度偵
字第7927號），本院認不應及不宜適用簡易程序，改以通常程序
審理，判決如下：
    主       文
丁○○傷害人之身體，處罰金新台幣伍仟元，如易服勞役以新台
幣壹仟元折算壹日。緩刑貳年。
甲○○無罪。
    犯 罪 事 實
一、丁○○與甲○○為鄰居，於民國98年1月18日15時30分許，
    丁○○因甲○○經常在家門口或陽台上自言自語，影響附近
    鄰里之安寧，前往臺中縣大里市○○路46號（即甲○○所開
    設之理髮廳），想勸告甲○○的母親丙○○，去協助甲○○
    就醫。詎雙方因此發生爭吵，甲○○要求丁○○退去未果，
    甲○○遂出手欲推丁○○出去。丁○○可預見出手反擊，有
    導致甲○○受傷之可能，竟不肯離去，並基於傷害人之身體
    的不確定故意，反而出手與甲○○拉扯，致甲○○之左手、
    右手受有擦挫傷之傷害。
二、案經甲○○訴由臺中縣警察局霧峰分局報告臺灣臺中地方法
    院檢察署檢察官偵查並聲請以簡易判決處刑。
    理       由
壹、有罪部分
一、訊據被告丁○○於上開時、地坦承與告訴人甲○○相互拉扯
    ，而告訴人甲○○因而受有左手、右手擦挫傷之傷害，有仁
    愛醫療財團法人大里仁愛醫院出具之診斷證明書1紙在卷可
    稽。被告丁○○雖有正當動機前往勸告丙○○，惟經告訴人
    甲○○、證人丙○○拒絕並請求離去後，被告丁○○應無再
    停留於屋內之正當性；告訴人甲○○因被告丁○○之拒絕離
    去，動手推被告丁○○出門，當屬防衛權之正當行使，且未
    逾防衛之必要程度，被告丁○○出手反擊，因而造成告訴人
    甲○○受傷，顯有傷害之不確定故意；從而，被告丁○○之
    傷害部分事證明確，其犯行堪以認定。
二、核被告丁○○之所為，係犯刑法第277條第1項之傷害罪。爰
    審酌告訴人甲○○確有在家門口及陽台上自言自語的習性，
    經本院送鑑定之結果，亦認告訴人甲○○有精神分裂症、妄
    想症之疾病（見國軍臺中總醫院99年2月2日醫中企管字第09
    90000504號函附之精神鑑定報告），因告訴人甲○○及其家
    人均欠缺病識感，故告訴人甲○○未積極就醫；而主管精神
    衛生之臺中縣衛生局亦因告訴人甲○○不致於對自己或他人
    之生命、身體產生危害，故束手無策，無法採取強制就醫之
    方式（見證人即臺中縣衛生局承辦人乙○○之證言），告訴
    人甲○○因其疾病衍生之固著行為，造成附近鄰居的嚴重困
    擾、精神緊張、情緒煩惡；被告丁○○基於良善之動機，欲
    前往勸告告訴人甲○○的家人；但因法律知識不足，於告訴
    人甲○○令其退出後，一時情緒衝動，憤不離去，因而與告
    訴人甲○○發生拉扯，其情狀殊值同情；參以告訴人甲○○
    受傷之程度尚屬輕微，而被告丁○○自己也有受傷，又被告
    丁○○無前科，無不良素行，有臺灣高等法院被告前案紀錄
    表附卷可參，並考量被告丁○○之智識程度、生活狀況等一
    切情狀，從輕量處如主文所示之刑，並諭知易服勞後之折算
    標準。又被告丁○○未曾因故意犯罪受有期徒刑以上刑之宣
    告，有臺灣高等法院被告前案紀錄表附卷可參，被告丁○○
    因一時失慮觸犯刑罰，斟酌上開具體情狀，認被告丁○○於
    本院審理中已明瞭告訴人甲○○的疾病，日後會採取更具寬
    容的態度，不致再與告訴人甲○○發生衝突，經此次偵審程
    序，應能知所警惕，而無再犯之虞，其所受本案刑之宣告，
    以暫不執行為適當，爰依刑法第74條第1項第1款之規定，宣
    告緩刑2年。
貳、無罪部分
一、公訴意旨略以：被告甲○○與告訴人丁○○為鄰居，於98年
    1月18日15時30分許，告訴人丁○○前往臺中縣大里市○○
    路46號為被告甲○○所開設之理髮廳，雙方發生爭吵，被告
    甲○○要求告訴人丁○○退去未果，被告甲○○基於傷害之
    犯意，從店內至門外一路拉扯告訴人丁○○，致告訴人丁○○受有左前臂捉痕、右手及腕瘀挫傷之傷害。因認被告甲○○涉有刑法第277條第1項之傷害罪嫌。
二、對於現在不法之侵害，而出於防衛自己或他人權利之行為，
    不罰；又被告之行為不罰者，應諭知無罪之判決，刑法第23
    條前段、刑事訴訟法第301條第1項後段分別定有明文。
三、公訴人認被告甲○○涉有傷害之犯行，主要係以被告甲○○
    之陳述、告訴人丁○○之陳述、證人林瑞淙之證言及告訴人
    丁○○所提出之診斷證明書1紙，為其主要論據；並認定被
    告甲○○之行為雖屬正當防衛，但逾防衛之必要程度。
四、訊據被告甲○○承認有與告訴人丁○○拉扯，但否認有傷害
    之故意，辯稱：我叫丁○○出去，丁○○不出去，我就出手
    把她推出去；推到門外，她又要進來，我在玻璃門後出手阻
    擋，可能這樣，丁○○才受傷；我沒有到家門外與丁○○繼
    續拉扯等語。經查：
（一）告訴人丁○○自承：當日我雖然說要洗頭，但真正目的是
      要勸被告甲○○的媽媽丙○○，應該帶甲○○去看醫生等
      語。按被告甲○○雖經營理髮廳，該地址在營業時間屬於
      公共得出入之場所，惟告訴人丁○○既無請被告甲○○提
      供洗頭服務之真意，於被告甲○○請求其退去時，告訴人
      丁○○即有迅速離去的義務。而依告訴人丁○○之所言，
      被告甲○○之母親丙○○亦無接受勸告之意，並沒有出言
      挽留告訴人丁○○或喝止被告甲○○，則告訴人丁○○沒
      有停留於被告甲○○營業處所兼住處之合法權源，告訴人
      丁○○拒絕離去，係侵害被告甲○○居住自由與安寧，且
      其侵害係持續當中；被告甲○○出手推告訴人丁○○至門
      外，係防衛居住自由權利之行使，所使用的手段，亦無超
      過必要之程度。
（二）告訴人丁○○雖受有左前臂捉痕、右手及腕瘀挫傷之傷害
      ，惟係因告訴人丁○○不肯依被告甲○○之請求離去，於
      被告甲○○出手推擠時，告訴人丁○○亦出手反擊，因而
      發生拉扯之行為，依告訴人丁○○受傷程度之輕微，顯係
      與被告甲○○雙方拉扯所造成，係被告甲○○行使防衛權
      可接受之範圍，難認被告甲○○之防衛行為有何過當。
（三）證人林瑞淙於偵查中雖證稱：被告甲○○與告訴人丁○○
      爭吵及拉扯的地點是在東明路46號騎樓外，不是在理髮廳
      裡面等語。但被告甲○○否認在騎樓外與告訴人丁○○拉
      扯，告訴人於偵查中亦自承：甲○○推我的地點在她家門
      內，她是要將我推出門外等語；於本院準備程序時，對於
      被告甲○○沒有跨出大門外一節，亦不爭執；故證人林瑞
      淙或因觀看的角度不同，誤認被告甲○○與告訴人丁○○
      在騎樓外發生拉扯，其證言尚難據為不利於被告甲○○之
      認定。縱認被告甲○○在騎樓外曾與告訴人丁○○拉扯；
      但被告甲○○係從屋內就推擠告訴人丁○○出門，告訴人
      丁○○受傷時，究竟是在被告甲○○的家裡或已在騎樓外
      ，依證人林瑞淙之證言亦無法判明。從而，本院認不能僅
      憑證人林瑞淙之證言，即認定告訴人丁○○受傷之地點係
      在東明路46號的騎樓，而認被告甲○○已逾防衛之必要程
      度。
五、綜上所述，被告甲○○使用推擠方式將告訴人丁○○，為防
    衛權之行使，因告訴人丁○○的反擊拉扯，造成告訴人丁○○受傷，未逾防衛必要之程度，依刑法第23條前段之規定，
    被告甲○○之行為應有阻卻違法之事由，應為不罰，並為無
    罪之諭知。
據上論斷，應依刑事訴訟法第452條、第299條第1項前段、第301
條第1項後段，刑法第23條前段、第277條第1項、第42條第2項、
第74條第1項第1款，刑法施行法第1條之1，判決如主文。
中    華    民    國    99    年    3    月     18    日
                  刑事第十庭    法  官  施慶鴻
以上正本證明與原本無異。
如不服本判決應於收受判決後10日內向本院提出上訴書狀，並應
敘述具體理由；其未敘述上訴理由者，應於上訴期間屆滿後20日
內向本院補提理由書（均須按他造當事人之人數附繕本）「切勿
逕送上級法院」。
                                書記官  賴瓊珠
中    華    民    國    99    年    3    月     18    日
附錄論罪科刑法條
所犯法條：
刑法第277條第1項
傷害人之身體或健康者，處3年以下有期徒刑、拘役或1千元以下
罰金。

司法院資訊處製作；財團法人民間司法改革基金會備份。
